【裁判字號】    98,上易,192
【裁判日期】    981223
【裁判案由】    侵權行為損害賠償
【裁判全文】
臺灣高等法院高雄分院民事判決         98年度上易字第192號
上  訴  人
即被上訴人  甲○○
            丙○○
上二人共同
訴訟代理人  郭家駿律師
被上訴人
即上訴人    乙○○
            丁○○
上二人共同
訴訟代理人  劉新安律師
上列當事人間請求侵權行為損害賠償事件，兩造對於中華民國98
年6 月22日台灣高雄地方法院97年度訴字第1304號第一審判決均
提起上訴，本院於民國98年12月9 日言詞辯論終結，判決如下：
    主  文
原判決關於上訴人乙○○、丁○○敗訴部分，暨訴訟費用之裁判
均廢棄。
上開廢棄部分甲○○、丙○○在第一審之訴及假執行之聲請均駁
回。
甲○○、丙○○之上訴駁回。
第一、二審訴訟費用由甲○○、丙○○負擔。
    事 實 及 理 由
一、上訴人即被上訴人甲○○、丙○○起訴主張：被上訴人即上
    訴人乙○○係福笙國際投資顧問有限公司（下稱福笙公司，
    已於民國（下同）95年11月10日核准解散）之負責人，明知
    福笙公司之營業項目並不包括經營期貨信託及其他期貨服務
    等事業，仍與被上訴人即上訴人丁○○基於經營期貨信託及
    其他期貨服務事業之意思聯絡，在未經主管機關許可下，與
    境外期貨商澳門匯創金融商品顧問有限公司（下稱澳門匯創
    公司）合作，由乙○○負責提供場所及設備，並負責所有業
    務之執行及行政管理，另由丁○○負責對外招攬客戶，與澳
    門匯創公司簽訂外匯保證金信託投資契約，再由澳門匯創公
    司為該等客戶進行衍生性國際貨幣之外匯保證金交易，而澳
    門匯創公司每協助客戶完成交易後，不論盈虧，均可抽取手
    續費，且每交易1 口即給付福笙公司美金20元之仲介或居間
    報酬，丁○○亦可獲得澳門匯創公司給付每口10至20元美金
    之報酬。伊等因乙○○及丁○○之上開詐欺行為而簽訂信託
    投資契約，並於95年3 月至6 月間分別匯款至澳門匯創公司
    指定之帳號，然澳門匯創公司並未在期貨交易市場實際從事
    下單買賣，卻施用詐術於帳面上做高買低賣，造成甲○○、
    丙○○虧損。即令有下單買賣，但乙○○、丁○○上開行為
    亦違反期貨交易法第82條規定，導致丙○○因而受有新台幣
    （下同）90萬元、甲○○受有60萬元之損害。爰依民法第
    184 條第1 項、第2 項、第185 條侵權行為法律關係提起本
    訴，並聲明：
    (一)乙○○、丁○○應連帶給付丙○○90萬元、甲○○60萬元
      ，及均加計自起訴狀繕本送達翌日起至清償日止按年利率
      5%計算利息。(二)訴訟費用由乙○○、丁○○共同負擔。(三)
      願供擔保請准為假執行之判決。
二、被上訴人即上訴人乙○○辯稱，系爭信託投資合約書是由上
    訴人即被上訴人甲○○、丙○○分別與澳門匯創公司簽訂，
    澳門匯創公司是合法設立之公司，且實際依甲○○、丙○○
    之下單指示或依契約所示由澳門匯創公司幫甲○○、丙○○
    下單買賣，均與伊等無關，況乙○○雖為褔笙公司之負責人
    ，但並未仲介甲○○、丙○○與澳門匯創公司間之期貨買賣
    事宜，而係甲○○、丙○○自行決定投資後，伊受澳門匯創
    公司之囑託，代為交付相關開戶申請等書類而已，亦即其並
    無從事經營期貨經理或其他期貨服務行為，況甲○○、丙○
    ○與澳門匯創公司之信託並非期貨而係現貨商品交易，其接
    洽行為並非期貨交易法規範範圍。又甲○○、丙○○就其自
    行決定信託與澳門匯創公司之投資行為所造成之風險及產生
    之盈虧，均應自行承擔，如因而受有任何虧損，亦與其行為
    無關而無相當因果關係。退步言之，如計及損害額，丙○○
    亦曾提領美金3800元，加計帳戶內餘額美金23.6元，共計新
    台幣（下同）122,355 元（依平均匯率1 ：32），是丙○○
    損害額為777,645 元；方至中匯款美金15000 元、3000元，
    帳戶內尚餘美金116.26元，是其損害額為56 6,190元等語。
    丁○○則辯以僅係陪同甲○○、丙○○前往褔笙公司辦理開
    戶手續，對該二人所投資款項之盈虧事宜，並不清楚等語，
    不但沒有招攬行為，亦無幫甲○○、丙○○下單之行為，即
    無從事期貨經理或其他期貨服務行為云云，並引用乙○○之
    抗辯等語資為抗辯。並均聲明：(一)駁回甲○○、丙○○之訴
    。(二)訴訟費用由甲○○、丙○○各自負擔。(三)如受不利判決
    ，願預供擔保，請准免為假執行宣告。
三、原審判決命乙○○、丁○○應連帶給付丙○○31萬4736元、
    甲○○19萬8166元，及乙○○自97年5 月8 日；丁○○自97
    年5 月13日起至清償日止，按年息5%計算之利息，並駁回甲
    ○○、丙○○其餘之請求。兩造就其敗訴部分均提起上訴。
    並於本院聲明：
    甲○○、丙○○部分：
    上訴聲明：(一)原判決不利於甲○○、丙○○部分廢棄。(二)乙
    ○○、丁○○應連帶再給付甲○○36萬8023元及乙○○自97
    年5 月8 日、丁○○自97年5 月13日起至清償日止，按年息
    5%計算之利息。(三)乙○○、丁○○應連帶再給付丙○○58萬
    4509元及乙○○自97年5 月8 日、丁○○自97年5 月13日起
    至清償日止，按年息5%計算之利息。(四)第一、二審訴訟費用
    由乙○○、丁○○負擔。
    答辯聲明：(一)對造之上訴駁回。(二)訴訟費用由對造負擔。
    乙○○、丁○○部分：
    上訴聲明：(一)原判決不利於乙○○、丁○○部分廢棄。(二)上
    開廢棄部分，甲○○、丙○○在第一審之訴暨假執行之聲請
    均駁回。(三)第一、二審訴訟費用由甲○○、丙○○負擔。(四)
    如受不利判決，願供擔保，請准宣告免為假執行。
    答辯聲明為：(一)對造之上訴駁回。(二)訴訟費用由對造負擔。
四、兩造不爭執之事項：
  (一)乙○○為褔笙公司負責人，而甲○○、丙○○曾至褔笙公司
    辦理澳門匯創公司所經營國際金融商品買賣之開戶手續，
    本件信託合約書係甲○○、丙○○二人所親自簽訂。
  (二)丁○○未取得期貨服務許可。
  (三)訴外人吳明宗有代理丙○○下單買賣數次。
  (四)丙○○有提領美金3800元之獲利。
  (五)乙○○、丁○○系爭行為經臺灣高雄地方法院96年度訴字第
    3216號刑事判決，以違反期貨交易法第82條第1 項規定，而
    依第112 條第5 款，分別判處乙○○、丁○○有期徒刑一年
    、八月，經減刑為有期徒刑六月、四月，二人不服上訴後，
    經本院判決上訴駁回，該二人不服上訴最高法院尚未確定。
五、兩造爭執之事項：
  (一)乙○○、丁○○是否有詐欺行為？（即是否與澳門匯創公司
    沒為甲○○、丙○○在外匯市場下單買賣只在帳面故意做高
    買低賣交易紀錄，造成甲○○二人帳面虧損，侵害其權利？
    ）甲○○、丙○○依民法第184 條第1 項、第185 條第1 項
    請求乙○○、丁○○連帶賠償損害，是否有理？
  (二)丁○○未取得期貨服務許可，其行為是否違反保護他人之法
    律？其未取得期貨服務許可，與甲○○、丙○○之損害有無
    相當因果關係？甲○○、丙○○得否依民法第184 條第2 項
    、第185 條第1 項規定請求乙○○、丁○○連帶賠償損害？
六、本院之判斷？
  (一)乙○○、丁○○是否有詐欺行為？
    甲○○、丙○○依民法第184 條第1 項、第185 條第1 項規
    定請求其二人連帶賠償損害，是否有理？
    1.上訴人方中正、丙○○主張，澳門匯創公司並未實際以甲
      ○○、丙○○之投資款下單購買外匯，而係以帳面對作沖
      銷之方式而陸續扣除伊等之投資款，此為詐欺行為，所以
      伊等所有損失應由乙○○、丁○○連帶賠償等語。
    2.查澳門匯創公司係於1994年8 月9 日依法設立登記於澳門
      ，專以經營金融投資顧問為業務，因此得接受客戶信託。
      在國際金融市場（店頭市場，包括港澳等地）代客戶下單
      買賣現貨國際金融商品，而向客戶酌收傭金或有關費用等
      情，有經我國駐澳門即台北經濟文化中心認證之澳門匯創
      公司證明函附卷可憑（一審卷一第97至99頁），是澳門匯
      創公司為一依法設立登記於澳門，專以經營金融投資顧問
      為業務，殆可確信。按澳門匯創公司於澳門既得為上開顧
      問、信託等行為，而丁○○即使招攬甲○○二人並為其下
      單或乙○○受澳門匯創公司委任處理部分相關事務，亦僅
      屬甲○○二人主張之，乙○○二人得否未經許可，而在國
      內為各該招攬、下單、提供場所、幫忙簽約等行為，苟無
      更積極證據，尚難僅因乙○○二人上開招攬、提供場地等
      行為，遽認甲○○二人與澳門匯創公司簽訂信託投資合約
      書時，乙○○二人即已知悉澳門匯創公司以未在交易市場
      實際買賣而僅買空賣空，並編造高買低賣等假資料之詐欺
      意圖，而與該公司相與合意施用詐術竟遂上開詐欺行為，
      ，故甲○○二人主張，乙○○二人與澳門匯創公司共同未
      幫甲○○二人於交易市場實際買賣而僅買空賣空，並編造
      高買低賣等假資料等詞，尚屬其二人推測之詞。此外，復
      查無他證據足認乙○○、丁○○二人有與澳門匯創公司共
      同為詐欺行為，故上訴人甲○○、丙○○二人依民法第
      184 條第1 項、第185 條第1 項規定，請求乙○○、丁○
      ○二人連帶賠償其損害，自無理由。
  (二)甲○○、丙○○依民法第184 條第2 項、第185 條第1 項規
    定請求乙○○、丁○○二人連帶賠償損害，是否有理？
    1.按經營期貨信託事業、期貨經理事業、期貨顧問事業或其
      他期貨服務事業，須經主管機關之許可並發給許可證照，
      始得營業。期貨服務事業之分支機構非經主管機關許可並
      發給許可證照，不得設立或營業，期貨交易法第82條第1
      、2 項定有明文。基此，乙○○、丁○○如為上開期貨服
      務事業，自應經我國主管機關之許可並發給許可證照方得
      為之甚明。查乙○○、丁○○雖抗辯，對造與澳門匯創公
      司簽訂之信託投資合約書內已載明係現貨國際金融商品而
      非期貨云云，並舉甲○○、丙○○對於形式真正不爭執之
      信託投資合約書為證（一審卷一第100 至106 頁）。惟按
      本法所稱期貨交易，指依國內外期貨交易所或其他期貨市
      場之規則或實務，從事衍生自商品、貨幣、有價證券、利
      率、指數或其他利益之下列契約之交易：(四)槓桿保證金契
      約：指當事人約定，一方支付價金一定成數之款項或取得
      他方授與之一定信用額度，雙方於未來特定期間內，依約
      定方式結算差價或交付約定物之契約，復為期貨交易法第
      3 條第1 項第4 款所明定。而所謂「外幣保證金交易」為
      以小搏大之金融產品，一般投資人僅須存入一定成數之保
      證金，即可擴大交易額度，利用匯率升貶機會，從事低買
      高賣或高賣低買之交易，以賺取匯率價差，進出口商亦可
      利用外幣間之保證金交易，抵銷外幣間或新臺幣升貶所產
      生之匯率風險。實際上，客戶係利用在銀行所存放之外幣
      作為保證金，使相對人得以確認其履行交割所可能產生之
      虧損，從而維持一定比例之保證金數額，即為此一交易制
      度之重要條件。相對人可隨時應客戶請求，於保證金之數
      倍範圍內，以自己之名義為客戶計算，在外匯市場從事不
      同幣別間之即期或遠期買賣交易，此項交易不需實際交割
      ，一般係在當日或到期前，以反方向交易軋平而僅結算買
      賣差價，所交割之盈虧亦為計算上之差價，並非交易商品
      所需的總值。換言之，外幣保證金契約雖得於當日要求平
      倉，惟客戶簽訂外匯保證金契約從事交易時，並不知何時
      會平倉（履行日不確定），得視匯率之變動而決定其平倉
      時間，是以該等契約實際上並無到期日，具有約定於未來
      時間履行契約之性質。此種契約以其具有(1)以保證金交易
      ；(2)未來期間履行特性；(3)每日結算損益之期貨交易特有
      之結算制度，並於店頭市場交易，符合期貨交易法第3 條
      第1 項第4 款所稱「槓桿保證金契約」之要件，自應受期
      貨交易法之規範。本件依甲○○、丙○○與澳門匯創公司
      簽訂之投資信託合約書所載，雖信託澳門匯創公司在國際
      市場下單買賣現貨國際金融商品，但此僅指該投資客體而
      言，甲○○、丙○○並非信託或委託澳門匯創公司就其投
      資金額實際買賣，而係僅提供澳門匯創公司所指定之最低
      擔保金額，且一經通知應及時補足擔保金，此有第2條 約
      定可憑，則甲○○二人顯係以一定成數之保證金擴大其交
      易額度，自屬保證金交易。又依合約書第9 條甲○○二人
      有權要求匯創投資之標的物做現貨交收，但必須於交易前
      三個營業日提出書面載明交收之方式及處所通知匯創等約
      定，然此適足以認定，原則上並非現貨交收，否則即無此
      特約之必要，又依該契約約定雖可平倉，但何時平倉並不
      確定，故無特定履行期。且雖得視匯率之變動而決定其平
      倉時間，是以該等契約實際上並無到期日，具有約定於未
      來時間履行契約之性質，是甲○○二人與澳門匯創公司所
      簽訂者為期貨交易法所稱之槓桿保證金契約甚明。縱令在
      國外進行現貨之外幣交易，仍應受期貨交易法之規範。
    2.復按依期貨交易法第82條第1 、2 項規定，須經主管機關
      許可並發給許可證照，始得營業之期貨事業，包括期貨信
      託、經理、顧問及其他期貨服務事業，並其分支機構。又
      參照期貨交易法第82條關於其他期貨服務事業之立法說明
      ，行政院意見謂：「係指期貨資訊提供者，有關其他服務
      事業規範之範圍，擬於施行細則中規定」。惟同條第3 項
      既已規定：「期貨服務事業之設置標準及管理規則，由主
      管機關定之」。則行政院縱事後未依立法理由說明，於86
      年11月11日公布之期貨交易法施行細則中就此規範。然有
      關期貨服務事業之設置標準及管理規則，既經立法院於期
      貨交易法第82條第3 項授權與主管機關，殊不因行政主管
      機關形式上係以施行細則或管理規則方式發佈而異其效力
      。次查原主管機關財政部證券暨期貨管理委員會為健全期
      貨交易市場，已於86年10月28日依期貨交易法第82條第3
      項規定，發布「證券商經營期貨交易輔助業務管理規則」
      ，明定「期貨交易輔助人」屬其他期貨服務事業，且規定
      僅證券經紀商得申請為期貨交易輔助人。又依上開管理規
      則第3 條規定，期貨交易輔助人從事業務之範圍，包括招
      攬期貨交易人從事期貨交易、代理期貨商接受期貨交易人
      開戶、接受期貨交易人期貨交易之委託單並交付期貨商執
      行。同條第2 項並規定，證券經紀商（以未兼營期貨經紀
      業務）申請經營期貨交易輔助業務，須以證券暨期貨管理
      委員會核准之期貨業務為限。即規範經營期貨交易輔助業
      務之證券商，於協助期貨經紀商在其據點所不及之地方為
      其招攬客戶，並接受客戶下單，再轉單至期貨經紀商之業
      務行為，此有行政院金融監督管理委員會97年9 月24 日
      金管證七字第0970049277號函附卷可稽（一審卷一第171
      、172 頁），稽之前開說明，自與法律明確性原則無違。
      基此，如有招攬期貨交易客戶、接受客戶期貨交易下單等
      行為，自屬期貨交業輔助業務，而為期貨交易法第82條第
      1 項所稱之其他期貨服務範圍。
      查，乙○○於警訊中供稱：丙○○、甲○○二人是由澳門
      匯創公司委託我公司幫忙簽信託合約服務，其二人到我公
      司簽訂合約後，我再將資料寄給澳門匯創公司等語（見警
      訊卷第5 頁），丁○○於原審法院刑事案件審理時供稱：
      當初是澳門匯創公司表示在台灣有配合的合約商，我有陪
      丙○○去福笙公司拿空白合約書簽約，又吳明宗、丙○○
      打電話給我，叫我去福笙公司，希望同丙○○模式，當甲
      ○○電話下單之代理人等語（見原審刑事卷第91、92、17
      4 、175 頁）。且證人吳明宗於原審刑事案件審理中證稱
      ：丁○○與福笙公司是合作關係，就是每買賣一筆，福笙
      公司就會退800 元給丁○○，這是丁○○說的等語（見原
      審刑事卷第165 、166 頁）。再觀之卷附甲○○與丁○○
      簽訂之「授權協議書」（警卷第91頁），其中第三點明訂
      ：「甲方（即立授權書人甲○○）茲已明瞭買賣現貨國際
      金融商品之風險及自己之財務狀況，決定授權乙方（即丁
      ○○），基於專業常識或甲方之口頭指示，全權處理（甲
      方所開設信託澳門匯創公司用以進行外幣買賣之資金帳戶
      ），乙方得逕行決定以限定價格或市場價格代甲方通知匯
      創，信託匯創在國際市場下單買賣現貨國際金融商品，其
      盈虧均由甲方自行承受，絕無異議，乙方不得向甲方請求
      任何報酬」等語。另丁○○復擔任甲○○「電話委託交易
      授權書」之全權代理人，而在「電話委託交易授權書」上
      全權代理人欄簽名及蓋章等情，亦有甲○○及丁○○所簽
      「電話委託交易授權書」1 紙在卷可稽（見一審卷一第10
      7 、128 頁），該委託授權書等，文義簡單，並無艱澀難
      解詞句，丁○○當無誤認、誤解可能，所辯僅為緊急聯絡
      人云云自不可信。綜上，自堪認丁○○係為圖澳門匯創公
      司直接或輾轉由福笙公司交付之傭金利益，始將甲○○二
      人帶往福笙公司簽約，並於取得甲○○二人授權後，由其
      多次代為下單向澳門匯創公司買賣外匯期貨，以賺取傭金
      利益，丁○○有與福笙公司共同招攬客戶與澳門匯創公司
      從事期貨交易之行為，其未經許可，而為上開行為，違反
      期貨交易法第112 條第5 款之規定，堪以認定。
    3.惟民法第184 條第2 項規定「違反保護他人之法律，除能
      證明其行為無過失者外，負損害賠償責任」該條項規定保
      護之標的為保護他人為目的之法律所規定之權利或利益，
      於認定是否構成該條項規定之侵權行為時，應以該規範之
      目的為判斷標準，且所謂保護他人之法律，係指保護他人
      為目的之法律，亦即一般防止危害他人權益或禁止侵害他
      人權益之法律（最高法院77年台上字第1582號判決參照）
      。查期貨交易法第1 條規定：「為健全發展期貨市場，維
      護期貨交易秩序，特製定本法。」足認該法立法目的是為
      健全發展期貨市場、維護期貨交易秩序，並非為保護投資
      期貨交易之人而制定，此與銀行法第1 條規定：「為健全
      銀行業務經營，保障存款人權益，適應產業發展，並使銀
      行信用配合國家金融政策，特制定本法。」相互比較即明
      ，是期貨交易法第112 條各款所規定之刑罰，所保護之主
      要法益應係國家發展期貨市場、維護期貨交易秩序等財政
      、經濟上之法益，而非個人法益，又期貨交易法第82條第
      1 項規定：「經營期貨信託事業、期貨經理事業、期貨顧
      問事業或其他期貨服務事業，須經主管機關之許可並發給
      許可證照，始得營業。」其內容僅說明經營期貨信託事業
      、期貨經理事業、期貨顧問事業或其他期貨服務事業，須
      得主管機關許可始能營業，目的在於管理期貨經營事業，
      所保護者仍為期貨交易之經濟秩序，並非保護特定投資人
      。一般期貨交易人，係因期貨交易法之規定，受有反射利
      益而已，又，此從期貨交易法第105 條規定：「任何人不
      得委託未經主管機關核准而經營期貨事業之人從事期貨交
      易」、第109 條第1 項第1 款規定：「有違反第105 條之
      規定者，處12萬元以上60萬元以下罰鍰」，亦可見期貨交
      易法之立法目的，並非在維護個人法益，否則，受維護之
      個人法益受到侵害，保護已唯恐不及，豈有又受罰鍰處罰
      之理，綜上，可見期貨交易法第112 條各款所規定之刑罰
      ，其所保護之法益，並非保護個人法益，即非一般防止危
      害他人權益或禁止危害他人權益之法律，自非屬民法第18
      4 條第2 項所稱之「保護他人之法律」。
    4.復按，因違反保護他人法律之行為，而應負損害賠償之責
      任者，仍須其行為與損害之間有相當因果關係存在為要件
      ，按「所謂相當因果關係，係指依經驗法則，綜合行為當
      時所存在之一切事實，為客觀之事後審查，認為在一般情
      形上，有此環境，有此行為之同一條件，均發生同一之結
      果者，則該條件即為發生結果之相當條件，行為與結果即
      有相當之因果關係。反之，若在一般情形上，有此同一條
      件存在，而依客觀之審查，認為不必然皆發生此結果者，
      則該條件與結果並不相當，不過為偶然之事實而已，其行
      為與結果間即無相當因果關係」查，丙○○授權澳門匯創
      公司下單交易共58次，其中41次賺，17次賠，賺的時候，
      獲利出金美金3800元。甲○○授權匯創公司交易10次，其
      中4 次賺（見原審卷被證10），又國際金融商品之期貨市
      場本為高風險之交易行為，故甲○○、丙○○二人若有損
      害，乃係因市場行情之波動及價格之漲跌所造成，與乙○
      ○二人違反期貨交易法第112 條第2 款規定之行為間，並
      無相當因果關係，從而，甲○○、丙○○二人依民法第
      184 條第2 項、第185 條第1 項規定請求乙○○、丁○○
      二人連帶賠償其損害，亦無理由。
七、綜上所述，上訴人甲○○、丙○○依侵權行為法律關係，提
    起本件之訴均無理由，原審命乙○○、丁○○給付及宣告假
    執行部分，自有未當，此部分乙○○、丁○○上訴意旨求予
    廢棄改判，為有理由，自應由本院將原判決此部分廢棄改判
    駁回甲○○、丙○○此部分在原審之訴及假執行之聲請。至
    原審為上訴人甲○○、丙○○敗訴部分，並無不當，此部分
    其二人上訴意旨求予廢棄改判，為無理由，應予駁回。
八、本件事證已明，兩造其餘攻擊防禦方法與判決之結果，不生
    影響，爰不予一一論述，併此敘明。
九、據上論結，本件甲○○、丙○○之上訴為無理由，乙○○、
    丁○○之上訴為有理由，依民事訴訟法第449 條第1 項、第
    450條、第78條、第85條第1項前段，判決如主文。
中    華    民    國    98    年    12    月    23    日
                              民事第四庭
                                  審判長法官  蔡文貴
                                  法      官  謝靜雯
                                  法      官  黃科瑜
以上正本證明與原本無異。
本判決不得上訴。
中    華    民    國    98    年    12    月    25    日
                                  書  記  官  邱麗莉


司法院資訊處製作；財團法人民間司法改革基金會備份。
